【裁判字號】    98,訴,550
【裁判日期】    981201
【裁判案由】    租佃爭議
【裁判全文】
臺灣嘉義地方法院民事判決               98年度訴字第550號
原      告  丁○○
                      樓
            丙○○
            戊○○
            乙○○
兼共同訴訟
代  理  人  甲○○
被      告  己○○
訴訟代理人  辛○○
                      8
上列當事人間租佃爭議事件，經嘉義縣政府調處不成立移送前來
，本院於民國98年11月17日言詞辯論終結，判決如下：
    主  文
原告之訴駁回。
訴訟費用新台幣伍佰肆拾肆元由原告負擔。
    事實及理由
壹、程序部分：
    按出租人與承租人間因耕地租佃發生爭議時，應由當地鄉（
    鎮、市、區）公所耕地租佃委員會調解；調解不成立者，應
    由直轄市或縣（市）政府耕地租佃委員會調處；不服調處者
    ，由直轄市或縣（市）政府耕地租佃委員會移送該管司法機
    關，司法機關應即迅予處理，並免收裁判費；前項爭議案件
    非經調解、調處，不得起訴，耕地三七五減租條例第26條第
    1項、第2項前段定有明文。查本件租佃爭議事件，業經嘉義
    縣水上鄉公所、嘉義縣政府耕地租佃委員會依法調解、調處
    均不成立，而由嘉義縣政府移送本院審理，有嘉義縣政府民
    國98年9月25日府地權字第0980148240 號函附相關資料在卷
    可參，是原告提起本件訴訟，其起訴應遵守之程序，核與前
    開規定相符，合先敘明。
貳、實體部分：
一、原告起訴主張：
（一）被告於日據時代即隨其父承租坐落嘉義縣水上鄉○○○段
      255 地號土地（下稱系爭土地），後依耕地三七五減租條
      例續租至今，原告等人為現出租人，被告係出生於民國17
      年，已逾81歲，且行動不便，依常理判斷，已無法自任耕
      作，原告等依法即得收回耕地。況目前系爭土地並未依租
      約種植水稻，而是已改種牧草多年，經原告長期查訪後得
      知，系爭土地已轉給附近之「華興牧場」負責人庚○○耕
      作與管理多年，連同與系爭土地相連屬「華興牧場」所有
      之農地一同施肥、灌溉、收割、運送，再依重量將收成牧
      草論公斤付款給被告，牧草則歸「華興牧場」所有，此已
      形成轉租或代耕之事實，實已違反耕地三七五減租條例第
      16條之規定，故系爭土地之耕地租約應屬無效，爰依法提
      起本訴，並聲明：(一)被告應將系爭土地返還原告；(二)訴訟
      費用由被告負擔。
（二）對被告答辯之陳述：被告雖辯稱牧草是伊種植後再賣給「
      華興牧場」等語，惟牧草種植後並不需要再重新種新苗即
      可年年收割，因其收割後會自長，此與種稻、菜之情形並
      不相同，並不能因為一開始有種植牧草之事實，但往後數
      年之施肥、噴農藥、除草等農事皆由他人作業，卻主張該
      牧草由其種植收成後再賣給實際之作業者，此無非為掩飾
      其無自任耕作又行轉租或代耕之事實，其違常理甚明；亦
      與內政部93年3月10日臺內地字第0930066140 號函示：承
      租人將承租耕地轉租、轉讓、借與他人使用、與他人交換
      耕作、作業全部委託他人代耕或雇工耕作為主體者，無論
      係耕地之全部或一部，均屬「未自任耕作」，出租人得依
      法收回土地之解釋完全一致。
二、被告則以：當初是由伊整地種植牧草的，亦是由伊抽取地下
    水灌溉土地及整理系爭土地，伊只是將牧草賣給「華興牧場
    」負責人庚○○並請其代為收割牧草，並無轉租之事情，況
    目前伊尚有能力自任耕作，體力亦不輸年輕人，且現在耕作
    都以機械化方式為之，並不能說伊年紀大即無法耕作，伊不
    同意原告收回系爭土地等語，資為抗辯，並聲明：如主文所
    示。
三、本院得心證之理由：
（一）原告起訴主張被告於日據時代即隨其父承租系爭土地，後
      依耕地三七五減租條例續租至今，原告等人為現出租人，
      目前系爭土地係供種植牧草所用等情，為被告所不爭執，
      並有上揭嘉義縣政府函附調處資料、系爭土地登記謄本、
      地籍圖謄本及現場照片等在卷可稽，堪信為真。
（二）原告另主張被告為17年出生，年歲已大且行動不便，依常
      理判斷，已無法自任耕作，且經長期查訪後得知，系爭土
      地已轉租給「華興牧場」耕作與管理多年，被告有不自任
      耕作之事實各節，則為被告所否認，並以前詞置辯，準此
      ，本件兩造爭執之重點即為被告有無不自任耕作而將系爭
      土地轉租予他人之事實？茲析述如下。
（三）按承租人應自任耕作，並不得將耕地全部或一部轉租於他
      人；承租人違反前項規定時，原訂租約無效，得由出租人
      收回自行耕種或另行出租，耕地三七五減租條例第16條定
      有明文。又耕地三七五減租條例第16條第1 項所定之「自
      任耕作」，固禁止承租人將承租耕地之全部或一部「轉租
      」或「借與」他人使用或與之「交換耕作」，惟所謂「自
      任耕作」，解釋上，並非播種、施肥、去草、除蟲、採收
      等農作過程，悉須由承租人躬自為之；苟將農作過程之一
      部分交與他人操作，而本身仍總理其事者，應不違自耕之
      本旨，殊非法所不許（最高法院85年度台上字第423 號裁
      判要旨可資參照）。
（四）原告雖主張被告長期將系爭土地轉租給「華興牧場」耕作
      與管理云云，惟為被告所否認，並辯以：牧草係伊所種植
      ，且系爭土地亦係由伊灌溉及整理，伊只是將牧草賣給「
      華興牧場」等語。嗣經本院依職權傳喚「華興牧場」負責
      人庚○○到庭作證結果，證稱：「牧草是被告自己種的，
      我向被告收購牧草」、「施肥、灌溉我沒有處理，但是偶
      爾有幫忙」、「我有幫忙收割，我會開割草機去收割牧草
      ，再看收了多少數量的牧草，扣除工錢，再付錢與被告」
      等語（詳本院98年10月20日言詞辯論筆錄），經核與被告
      所辯大致相符，顯見本件系爭土地之耕作事宜，從種植牧
      草、灌溉、乃至整理土地等農事，悉由被告綜理其事，證
      人庚○○僅係向被告收購牧草，並駕駛割草機採收欲購買
      之牧草後，向被告索取代收牧草之工資，從而被告既僅係
      將農事中有關採收之部分委託證人庚○○處理，其本身仍
      綜理大部分農事且總管全部農作事宜，並無將耕地轉租、
      借與他人或與之交換耕作之情事，揆諸前揭裁判意旨，自
      不違自耕之本旨，是原告主張被告有不自任耕作而將系爭
      土地轉租他人情事云云，尚難認與事實相符，委無足採。
      至於原告復主張牧草種植1 次即可連續多年採收，不可僅
      憑種植牧草之事實即認被告有自任耕作云云，惟本院既已
      認定被告有綜理大部分農事並總管全部農作事宜，業如前
      述，自無原告所謂僅憑被告種植牧草乙節認定其有無自任
      耕作之情事可言，併此敘明。
（五）至原告另主張被告年事已高，且行動不便，依常理應已無
      法自任耕作云云，惟為被告所否認，並辯以：伊體力不輸
      年輕人，且現在都是機械化耕作，不能認年紀大即無法耕
      作等語，故依民事訴訟法第277 條規定，原告自應就此有
      利於己之主張，負舉證之責，惟原告迄本件言詞辯論終結
      前，均未能舉證證明被告因年事已高而有無法自任耕作之
      情事，僅泛言依常理推斷被告無法自任耕作云云，自無足
      採。況本院酌以目前農作絕大部分均以機械代替人工，並
      非凡事均依賴人力為之，且由證人庚○○之證詞亦可窺知
      此情，參以被告就本件訴訟均能親自到庭且為清楚陳述各
      情，自難僅憑被告之年歲及活動能力不如正值壯年之人，
      遽認被告已無法自任耕作，是原告此部分主張亦無足採。
四、綜上所述，兩造間因系爭土地之租佃爭議，經嘉義縣政府函
    送本院審理，經調查結果，被告並無原告所主張無法自任耕
    作及將系爭土地轉租給「華興牧場」耕作與管理之情事，從
    而，原告依耕地三七五減租條例第16條規定，請求收回系爭
    土地，自屬無據，應予駁回。
五、本件事證已臻明確，兩造其餘攻擊防禦方法及所提未經援用
    之證據，經本院審酌後，認為均不足以影響本判決之結果，
    自無逐一詳予論駁之必要，併此敘明。
六、按法院為終局判決時，應依職權為訴訟費用之裁判，民事訴
    訟法第87條第 1項定有明文。查本件租佃爭議依耕地三七五
    減租條例第26條第1 項規定，雖免徵收裁判費用，惟依民事
    訴訟法第77條之23之規定，除郵電送達費及法官、書記官、
    執達員、通譯於法院外為訴訟行為之食、宿、舟、車費不另
    徵收外，其餘如證人日費及旅費等進行訴訟之必要費用，仍
    應由當事人預納，並得由法院代收代付之，準此，本件證人
    庚○○到庭作證之日費及旅費共計新台幣544 元，應由敗訴
    之原告負擔，爰判決如主文第二項所示。
七、據上論結，本件原告之訴為無理由，依民事訴訟法第78 條
    、第87條第1項，判決如主文。
中    華    民    國    98    年    12    月    1    日
                  民一庭法  官  周俞宏
以上正本係照原本作成
如對本判決上訴須於判決送達後20日內向本院提出上訴狀
中    華    民    國    98    年    12    月    1    日
                            書記官  劉怡欣


司法院資訊處製作；財團法人民間司法改革基金會備份。
